【裁判字號】    98,簡上,141
【裁判日期】    990223
【裁判案由】    履行契約
【裁判全文】
臺灣臺中地方法院民事判決  98年度簡上字第141號
上  訴  人  甲○○
被  上訴人  乙○○
訴訟代理人  丙○○
上當事人間請求履行契約事件，上訴人對於中華民國98年5月15
日臺灣臺中地方法院臺中簡易庭98年度中簡字第725號第一審判
決提起上訴，本院於民國99年1月29日言詞辯論終結，判決如下
：
    主    文
上訴駁回。
第二審訴訟費用由上訴人負擔。
    事實及理由
壹、程序方面：
一、按訴之變更或追加，非經他造之同意，不得為之。但擴張或
    減縮應受判決事項之聲明者，不在此限。此觀民事訴訟法第
    446條第l項、第255條第l項第3款之規定自明。本件上訴人
    於原審起訴請求被上訴人應給付新臺幣（下同）48萬元及自
    民國96年4月25日起至清償日止按週年利率百分之5計算之利
    息，嗣於本院審理中就上開聲明利息部分減縮為自98年4月
    18日起至清償日止按週年利率百分之5計算之利息（見本院
    卷第21頁），核屬減縮應受判決事項之聲明，於法並無不合
    ，程序上應予准許。
二、按主張抵銷之請求，其成立與否經裁判者，以主張抵銷之額
    為限，有既判力，民事訴訟法第400條第2項固定有明文。查
    本件被上訴人前對上訴人起訴主張：其為資助上訴人購屋而
    將般若科技股份有限公司（下稱般若科技公司）股票100張
    過戶予上訴人，又上訴人於92年1月10日承諾於其購屋前般
    若公司85張之股利歸被上訴人有並簽立書面，而請求上訴人
    將92年起至95年止之85張（85000股）股利620,500元及自97
    年6月14日起至清償日止按年息百分之5計算之利息給付予被
    上訴人等語，經本院97年度訴字第172 2號、臺灣高等法院
    臺中分院97年上易字第377號判決上訴人應如數給付被上訴
    人確定，此為兩造所不爭執之事實。又上訴人於前開案件中
    曾抗辯對被上訴人有48萬元債權而為抵銷之抗辯，其係主張
    ：因被上訴人與上訴人之母為他人擔任銀行連帶保證人，上
    訴人之母死亡後，被上訴人未替上訴人辦理拋棄繼承致上訴
    人被台中商業銀行埤頭分行（下稱台中商銀）追償而代償48
    萬元，並以該48萬元債權對被上訴人主張抵銷等語，經上開
    確定判決認定上訴人並未舉證證明其有為被上訴人清償48
    萬元而認其所為抵銷之抗辯無理由（臺灣高等法院臺中分院
    97年上易字第377號判決理由第4頁（二）可資參照）。而
    本件上訴人於原審起訴係主張被上訴人就上訴人向台中商銀
    清償之上開48萬元已承諾對上訴人負責，而成立契約關係，
    而依契約關係請求被上訴人給付48萬元，則上訴人於本件請
    求之訴訟標的法律關係與上開另案中上訴人所為抵銷之抗辯
    之訴訟標的法律關係，並不相同，是前開確定判決就上述抵
    銷抗辯判斷之既判力並不及於本件上訴人起訴之訴訟標的，
    合先敘明。
貳、實體方面：
一、上訴人起訴主張：
  (一)被上訴人係上訴人之父親，被上訴人與上訴人之母即訴外人
    陳康屘於83年至87年間，同意擔任渠等之女兒即訴外人丙○
    ○即陳淑芬所經營之般若金屬製罐股份有限公司（下稱般若
    金屬製罐公司）向台中商銀借款之連帶保證人，上訴人再三
    反對阻止，被上訴人乃向上訴人保證上開借款、保證乙事，
    日後絕不會影響上訴人權益。嗣般若金屬製罐公司無法償還
    借款，台中商銀乃向連帶保證人求償，而上訴人之母於87年
    10 月26日死亡後，因上訴人之兄即訴外人丁○○不提供身
    分證、印章，致被上訴人未為上訴人向法院辦理拋棄繼承，
    致上訴人應繼承其母之上開保證債務，台中商銀乃向本院聲
    請對上訴人為強制執行，經本院以95年度執字第61269號清
    償債務強制執行事件核發執行命令，扣押上訴人服務於嶺東
    科技大學之每月應領薪津3分之1，並核發移轉命令，上訴人
    嗣於96年4月24日代償上開連帶保證債務其中48萬元予台中
    商銀。被上訴人於98年3月10日在電話中承諾就上訴人代償
    之48萬元，願意負責，從股票中扣掉，兩造間之契約即已成
    立，上訴人自得依上開契約之法律關係，請求被上訴人履行
    契約給付上訴人48萬元。並聲明：被上訴人應給付上訴人48
    萬元及自98年4月18日起算至清償日止按週年利率百分之5計
    算之利息。
  (二)上訴人於二審補陳：
  1.被上訴人一再向上訴人保證就影響上訴人之部分願意負責，
    並於98年3月10日電話中承諾願對系爭48萬元負責及原審及
    二審審理中承認其事。上訴人自得依履行契約之法律關係，
    請求被上訴人給付48萬元。
  2.被上訴人於電話錄音中及法院審理時，均承認願負48萬元之
    責，但要以股票扣抵；惟上訴人並未欠被上訴人股票，被上
    訴人辯稱有200多張般若科技股份有限公司（下稱般若科技
    公司）股票在上訴人名下，得予扣抵云云，並不實在，被上
    訴人應舉證證明伊對上訴人有股票可以扣抵。
  3.因被上訴人破產後負債累累，上訴人盡力賺錢為被上訴人清
    償債務及負擔其他開銷約350萬元，被上訴人並分別於90年1
    月10日、91年1月5日及92年1月3日，將其對訴外人洪仕漢及
    丙○○之債權共180萬元，轉讓與上訴人，此有債權轉讓書3
    份（見原審卷第72至74頁，下稱系爭180萬元之債權轉讓書3
    紙）為證。因上訴人曾為被上訴人償還上開債務180萬元，
    兩造因而約定由上訴人於92年1月10日出具字據（見前案一
    審卷第11頁，下稱系爭字據），約定上訴人名下85張股票股
    息於購屋前為被上訴人所有，同時約定被上訴人於92年1月
    、2月間出賣被上訴人名下125張股票，將其所得款100萬元
    ，作為抵銷上訴人為被上訴人還債之180萬元。然嗣被上訴
    人私自將賣股票所得存放在張惠美帳戶內之100萬元領走29
    萬7千元，兩造即起爭執，上訴人前立之系爭92年1月10日之
    字據應已失效，被上訴人乃再於93年3月18日書立40萬元之
    債權轉讓書（見本院卷第46頁）與上訴人，用以返還上訴人
    上開29萬7千元。關於87年9月4日被上訴人過戶與上訴人之
    該100張股票，係上訴人以79年至81年任職軍事情報局憲兵
    排長之收入所買，當時上訴人將每月薪資交與其母代為標會
    買股票，因被上訴人當時要參選監事，故登記於被上訴人名
    下，實際上係上訴人所有，至87年間被上訴人破產，遂要求
    上訴人出賣上開股票還債，上訴人即要求伊於87年12月28
    日書立100萬元之債權轉讓書與上訴人，因股票實為上訴人
    所有，故被上訴人先於87年9月4日將上開股票過戶與上訴人
    ，後因被上訴人要求上訴人賣掉上開股票還債，故上訴人賣
    與訴外人即岳父張東興，出賣所得之100萬元，用以償還家
    中債務及負擔開銷。否認被上訴人所辯因怕被他人追債才將
    股票借名過戶於上訴人名下，倘如被上訴人所辯，何以被上
    訴人仍保留部分股票登記於其本人名下？可知被上訴人所述
    並不實在。
二、被上訴人則以：
  (一)被上訴人確曾向上訴人承諾就借款部分有影響上訴人的話，
    被上訴人要負責從股票扣掉，惟被上訴人並非承諾要給付上
    訴人現金。98年3月10日電話錄音中，上訴人要求對被上訴
    人代償48萬元負責，而答以「負責，你從股票扣掉」等語，
    係指被上訴人有200多張股票交給上訴人，可從中扣掉48 萬
    元。系爭200多張股票係被上訴人投資而得，其後過戶至上
    訴人名下，上訴人再將股票過戶予其岳父張東興，其後再由
    上訴人之妻張惠美繼承取得，上訴人在唸書根本不可能有能
    力買股票，上訴人當兵賺錢拿錢給母親是應該的，給的錢是
    生活費等語，資為抗辯。
  (二)被上訴人另於二審補稱：
  1.被上訴人前將其所有200多張，價值共200多萬元之股票過戶
    於上訴人名下，係因被上訴人負有債務，故寄放於上訴人名
    下以免遭求償。惟上訴人對被上訴人不孝順，將被上訴人趕
    出家門，又聲請保護令不讓被上訴人回家，故被上訴人不願
    意將股票給上訴人。上訴人稱其中100張股票係伊當兵時以
    薪資所買云云，然上訴人當兵時，雖有拿一點生活費給伊母
    親，但無由母親代上訴人標會買股票之事。
  2.被上訴人出賣伊所有125張股票所得之100萬元，扣稅後為
    947,000元，僅係寄放於張惠美帳戶，但印章及存摺皆在被
    上訴人手中，伊自可動用，無私自盜領問題。不料，張惠美
    嗣以身分證申報遺失補發存摺，而偷領走65萬元。
  3.否認上訴人有為被上訴人還債，上訴人雖主張因其代被上訴
    人清償債務，惟其究係為被上訴人向何人清償債務，應舉證
    以實其說。又上訴人提出之債權轉讓書，係上訴人寫好草稿
    、逼迫被上訴人照抄並簽名蓋章，否則要將被上訴人趕出家
    門，被上訴人不得已只好聽從，但上訴人仍對被上訴人不孝
    ，將被上訴人趕走，被上訴人不承認上開債權轉讓書之效力
    。
三、原審判決駁回上訴人之訴，上訴人不服提起上訴，聲明：原
    判決廢棄，被上訴人應給付上訴人48萬元及自98年4月18日
    至清償日止，按年息百分之5計算之利息（原請求自96年4月
    25日起算利息，在審理中為減縮聲明）至清償日。被上訴人
    則聲明：駁回上訴。
四、兩造不爭執之事實：
（一）被上訴人與上訴人之母陳康屘於83至87年間，同意擔任其
      女兒丙○○所經營之般若金屬製罐公司向台中商銀借款之
      連帶保證人，嗣上訴人之母死亡後，因般若金屬製罐公司
      無法還款，上開銀行乃向連帶保證人陳康屘之繼承人即上
      訴人求償，上訴人於96年4月24日向銀行代償48萬元。
（二）上訴人於98年3月10日在電話中向被上訴人要求被上訴人
      應就上訴人前項代償金額負責，被上訴人回答「負責，你
      從股票扣掉」。
（三）被上訴人另案主張其為資助上訴人購屋而將般若公司股票
      100張過戶予上訴人，又上訴人於92年1月10日承諾於購屋
      前般若公司85張之股利歸被上訴人有並簽立書面，而請求
      上訴人將92年起至95年止之85張（85000股）股利620,500
      元及自97年6月14日起至清償日止按年息百分之5計算之利
      息給付予被上訴人，並經本院97年度訴字第1722 號、臺
      灣高等法院臺中分院97年上易字第377號判決確定。
五、按法院於確定判決理由中，對訴訟標的以外當事人所主張或
    抗辯之重要爭點，本於兩造辯論之結果所為之判斷結果，除
    有顯然違背法令，或當事人提出新訴訟資料足以推翻原判斷
    之情形外，於同一當事人間，就與該重要爭點有關之他訴訟
    ，不得再為相反之主張，法院亦不得作相異之判斷，此源於
    訴訟上之誠信原則及當事人公平之訴訟法理，避免紛爭反覆
    發生，以達「一次解決紛爭」所生之一種判決效力（拘束力
    ），即所謂「爭點效」，亦當為程序法所容許前案判決理由
    中之判斷，此為最高法院96年度台上字第1782號判決對於民
    事訴訟法「爭點效」理論所為之闡釋。查本件訴訟，上訴人
    係依契約關係請求被上訴人給付48萬元，其訴訟標的法律關
    係與上開另案中上訴人所為抵銷之抗辯之訴訟標的法律關係
    ，並不相同，已如前述，且就上訴人對被上訴人請求給付48
    萬元之有無理由之重要爭點亦不相同，是本件自不受前揭確
    定判決爭點效之拘束。
六、本件上訴人主張被上訴人已承諾就其向銀行代償之48萬元負
    責，其自得請求被上訴人給付48萬元，被上訴人則予否認，
    上訴人就其主張有利於己之事實自應負舉證之責任。經查：
（一）上訴人就其主張固提出兩造於98年3月10日之電話光碟及
      譯文記錄為證，而其內容顯示上訴人在電話中稱：「不管
      錢是你借的或我媽媽借的，是你答應我，你告訴我，絕對
      不會影響到我，影響到我，就是你要負責。」被上訴人即
      答稱：「負責，你從股票扣掉。」（見原審卷第43頁），
      被上訴人就此固不爭執其曾於電話中回答「負責，你從股
      票扣掉」之事實，惟其否認有同意給付上訴人48萬元現金
      之事實，並抗辯：其所稱「負責，你從股票扣掉」，是指
      其有200多張股票在上訴人那裡，那是被上訴人的，只是
      用上訴人的名義，股票的價值有200多萬元，只有說要從
      股票中扣掉，並未同意給付現金等語。
（二）次查，上訴人主張其向台中商銀清償系爭48萬元之原因係
      由於被上訴人與上訴人之母於83至87年間，均同意擔任其
      女兒丙○○所經營之般若金屬製罐公司向台中商銀借款之
      連帶保證人，嗣般若金屬製罐公司無法還款，且上訴人之
      母死亡後，上訴人未辦理拋棄繼承，上開銀行乃依繼承關
      係向上訴人求償，並聲請強制執行扣取上訴人對其任職學
      校之薪資債權三分之一，上訴人始於96年4月24日向台中
      商銀代償上開債務其中48萬元，是上訴人並非為被上訴人
      代償，被上訴人亦不因此即對上訴人負有給付系爭48萬元
      之債務，此亦經臺灣高等法院臺中分院97年上易字第377
      號判決認定在案。是上訴人向銀行清償上開48萬元之事實
      ，並不使被上訴人因而對上訴人負有給付系爭48萬元之債
      務，然因兩造為父子關係，且系爭債務與家族間成員有前
      開關連性，經上訴人要求被上訴人負責，被上訴人始回答
      「負責，你從股票扣掉」，惟所謂「負責」之意涵為何？
      應參照前揭背景事實及由兩造談話前後內容綜合觀察解釋
      ，並不當然等於被上訴人同意給付上訴人48萬元，而本院
      考量前揭因素綜合觀察解釋，認為被上訴人所承諾負責之
      方式係指「由股票扣抵」即以被上訴人所主張原在其名下
      因故過戶予上訴人之般若科技公司股票價值其中相當於48
      萬元部分予以扣抵以資負責，並未承諾其願負責給付上訴
      人48萬元，是該電話譯文並不足以證明被上訴人同意給付
      上訴人48萬元。上訴人主張兩造間已成立被上訴人同意給
      付上訴人48萬元之契約之事實，尚屬不能證明。
（三）上訴人另主張被上訴人已承諾48萬元要負責，只是要從股
      票來抵掉，但上訴人並未欠被上訴人股票，被上訴人應舉
      證證明有股票可以抵云云。惟查，關於被上訴人曾將部分
      般若科技公司股票過戶予上訴人之原因事實為何及兩造間
      之相關債權債務關係，兩造於本訴審理中各執一詞，且被
      上訴人已另案對上訴人及其妻張惠美提起返還股票及損害
      賠償等訴訟，此有被上訴人提出之另案起訴狀在卷可稽（
      見本院卷第195-200頁），現由本院另案審理中（98年訴
      字第2793號）。然不論被上訴人對上訴人就前揭過戶之上
      開股票所為權利主張有無理由，本院已認定被上訴人答稱
      ：「負責，你從股票扣掉」之言詞所回應上訴人要求之負
      責方式僅為「以股票扣掉」，並未同意願給付上訴人48萬
      元，則上訴人據以主張被上訴人承諾給付上訴人48萬元之
      事實，即屬不能證明，上訴人復未提出其他證據以證明被
      上訴人確有承諾給付上訴人48萬元，則其本件請求即無理
      由。至於被上訴人對上訴人有無基於前揭過戶之股票所衍
      生之相關債權，本件即無審酌之必要，併此敘明。
七、末查，被上訴人雖曾於本院審理中主張欲以其得向上訴人請
    求返還被上訴人於87年9月4日過戶與上訴人之般若科技公司
    股票100張之債權為抵銷之抗辯，嗣復改稱不以股票為抵銷
    ，欲另案起訴，並改以另筆75萬元之借款債權對上訴人主張
    抵銷云云。惟查上訴人請求被上訴人給付48萬元，既經本院
    認定為無理由，被上訴人上開抵銷抗辯之債權是否存在，並
    無在本件訴訟中予以裁判之必要。
八、綜上所述，本件上訴人依契約關係請求被上訴人給付48萬元
    及自98年4月18日起至清償日止按週年利率百分之5計算之利
    息，為無理由，應予駁回。原審為上訴人敗訴之判決，其結
    論並無不合，上訴意旨指摘原判決不當，求為廢棄改判，為
    無理由，應予駁回。
九、本件事證已臻明確，兩造其餘攻擊防禦方法及舉證，核與判
    決結果不生影響，爰不逐一論述，併此敘明。
十、據上論結，本件上訴為無理由，依民事訴訟法第436條之1第
    3項、第449條第1項、第78條，判決如主文。
中    華    民    國    99    年    2    月    23    日
                  民事第一庭    審判長法官  張瑞蘭
                                法      官  陳文爵
                                法      官  陳學德
正本係照原本作成。
不得上訴。
中    華    民    國    99    年    2    月    23    日
                                書記官

司法院資訊處製作；財團法人民間司法改革基金會備份。
